【裁判字號】    89,易,151
【裁判日期】    890831
【裁判案由】    詐欺等
【裁判全文】
臺灣屏東地方法院刑事判決                          八十九年度易字第一五一號
    公  訴  人  臺灣屏東地方法院檢察署檢察官
    被      告  丁○○○
    被      告  乙○○
    選任辯護人  蔡將葳
右列被告因詐欺等案件，經檢察官提起公訴（八十八年度偵字第三七七二號）本院判
決如左：
    主  文
丁○○○、乙○○均無罪。
    理  由
一、公訴意旨略以：被告丁○○○、乙○○共同意圖為自己不法之所有，明知乙○○
    並未向丁○○○借款新台幣（下同）三百萬元，仍由丁○○○於民國八十三年十
    二月七日以債權人名義，向不知情之本院民事執行處申請就另債權人台灣土地銀
    行聲請法院查封拍賣乙○○所有坐落屏東縣東港鎮○○段一○四九－二五地號等
    十二筆土地之執行款參與分配，致本院民事執行處將該債權三百萬元加計利息合
    計四百九十五萬四千九百七十八元列入強制執行計算書分配表，並於八十七年八
    月二十六日將上筆分配款發給丁○○○，足生損害於前揭民事執行處辦理強制執
    行參與分配債權登記之正確性及其他債權人無法完足受償之損失，因認被告二人
    涉有刑法第二百十四條之使公務員登載不實及同法第三百三十九條第一項之詐欺
    取財罪。
二、按犯罪事實應依證據認定之，無證據不得推定其犯罪事實，又不能證明被告犯罪
    者，應諭知無罪之判決，刑事訴訟法第一百五十四條、第三百零一條第一項定有
    明文。次按刑事訴訟法上所謂認定犯罪事實之證據，係指足以認定被告確有犯罪
    行為之積極證據而言，如未能發現相當證據或證據不足以證明，自不能以推測或
    擬制之方法，以為裁判基礎，此有最高法院二十九年上字第三一○五號及四十年
    台上字第八六號判例足資參照；又認定不利於被告之事實，須依積極證據，苟積
    極證據不足為不利被告之認定時，即應為有利於被告之認定，更不必有何有利之
    證據，亦有最高法院三十年上字第八一六號判例可資參酌，合先敘明。
三、訊據被告丁○○○、乙○○均堅詞否認涉有製造假債權及詐取分配款之事實，辯
    稱雙方確有三百萬元之債權債務關係等語。經查，被告丁○○○、乙○○二人所
    指之三百萬元債務，實係乙○○之子甲○○及丙○○（丁○○○之婿）於七十五
    年間向丁○○○所借，由乙○○提供其所有之前揭十二筆土地為擔保抵押品，設
    定第一順位一般抵押權予丁○○○；並由丁○○○於八十三年十二月七日以債權
    人名義，向本院民事執行處申請就另債權人台灣土地銀行聲請法院查封拍賣乙○○所有上開十二筆土地之執行款參與分配，共計領得分配款債權額三百萬元加計
    利息合計四百九十五萬四千九百七十八元之事實，有本院八十三年執字第八八二
    號強制執行金額計算書分配表附於八十三年度執字第八八二號執行卷宗可查。次
    查，被告丁○○○、乙○○間就上開三百萬元之債權債務關係所設定之抵押權，
    雖經台灣高等法院高雄分院以八十五年度上字第七五號判決認定抵押權不存在，
    並經最高法院以八十六年度台上字第三四三五號判決駁回上訴確定；然上開台灣
    高等法院高雄分院及最高法院之判決意旨，係認為上開三百萬元之債權債務應係
    存在於被告丁○○○與被告乙○○之子甲○○及丙○○之間，乙○○雖係抵押人
    ，但並非債務人（抵押權設定登記契約記載乙○○為債務人兼義務人），故判決
    認定被告丁○○○、乙○○間並無三百萬元之債權債務關係，從而被告二人間所
    設定之抵押權不存在；惟上開判決仍認定被告丁○○○確有借款三百萬元（借款
    金額實為二百九十五萬元）予被告乙○○之子甲○○及丙○○之事實，並無疑義
    ，復經本院訊問被告丁○○○確有借予甲○○二兄弟做為生意周轉使用（詳本院
    卷第六十二頁背面），及經辦理抵押權設定之代書即證人戊○○到庭陳述明確（
    本院卷第七十五頁）。再查，依民間之借貸慣例，第三人（如本案之被告乙○○
    ）提供不動產設定抵押權以擔保借款債務人（如本案之甲○○及丙○○）向債權
    人（如本案之被告丁○○○）借款之事實，並非法所不許、亦屬常情；雖依法律
    規定此種抵押權設定應將第三人登記為抵押權義務人而非債務人始為合法，惟當
    事人間容或不諳法律規定、或承辦抵押權設定之代書未盡其專業智識為當事人間
    設定正確之抵押權，致誤將第三人登記為抵押權債務人，亦屬常有之例。本院綜
    合上情以觀，認為民事法院所認定之上開抵押權雖不存在，然此與刑事被告之犯
    罪構成要件之認定仍非相同；故本案被告乙○○提供其所有之前開屏東縣東港鎮
    ○○段一○四九－二五地號等十二筆土地，以擔保其子甲○○及丙○○向被告丁○○○借款三百萬元之債權債務關係既屬確實存在，被告丁○○○、乙○○就上
    開三百萬元債務關係設定抵押權登記，即與製造假債權之事實容有不同，是被告
    乙○○就該抵押權之設定即無故為使公務員登載不實之犯罪故意存在、應堪認定
    ；從而被告丁○○○就該債權未受償而參與本院八十三年度執字第八八二號強制
    執行事件分配取得分配款，即屬合於設定抵押權借貸慣例之民間借貸常情，故被
    告乙○○、丁○○○二人亦顯無相互勾串製造假債權、並以訴訟詐欺方式詐取分
    配款之犯罪故意存在、亦足堪認定。此外復查無積極證據足以認定被告二人間確
    有公訴人所指之犯行，揆諸前開法條規定與最高法院判例意旨，爰為被告丁○○○、乙○○無罪之諭知。
據上論斷，應依刑事訴訟法第三百零一條第一項，判決如主文。
本案經檢察官楊挺宏到庭執行職務。
中      華      民      國      八十九      年    八    月    三十一    日
                                      臺灣屏東地方法院刑事第二庭
                                          審判長  法  官  吳永宋
                                                  法  官  林昌義
                                                  法  官  柯盛益
右正本證明與原本無異。
對於本判決如有不服應於收受送達後十日內向本院提出上訴書狀上訴於台灣高等法院
高雄分院並按他造當事人之人數附具繕本。
                                                  書記官  張福山
中      華      民      國      八十九      年    八    月    三十一    日


司法院資訊處製作；財團法人民間司法改革基金會備份。
